【裁判字號】    97,非抗,94
【裁判日期】    971028
【裁判案由】    呈報清算人
【裁判全文】
臺灣高等法院民事裁定                  97年度非抗字第94號
抗  告  人  吳全昌即國勝企業股份有限公司之清算人
上列抗告人因請求就國勝企業股份有限公司間呈報清算人事件，
對於中華民國97年9月11日臺灣板橋地方法院96年度抗字第303
號所為裁定提起抗告，本院裁定如下：
    主      文
抗告駁回。
抗告費用由抗告人負擔。
    理      由
一、按對於抗告法院所為抗告有無理由之裁定再為抗告，僅得以
    其適用法規顯有錯誤為理由，並經原法院之許可者為限；此
    項許可，以原裁定所涉及之法律見解具有原則上之重要性者
    為限；又原法院認為不應許可者，應以裁定駁回其再抗告，
    此觀諸非訟事件法第45條第3項、第4項、第5 項準用民事訴
    訟法第436條之3第3 項規定自明。所謂「適用法規顯有錯誤
    」，係指就取捨證據所確定之事實適用法規顯有錯誤而言，
    不包括認定事實不當之情形在內（ 最高法院80 年台上字第
    1326 號判例參照 ）。又所謂具有原則上之重要性，係指該
    事件所涉及之法律見解意義重大，而有闡釋之必要者而言。
二、本件抗告人因不服原法院96 年度司字第1號裁定，提起抗告
    ，經原法院於民國97年5月9 日以96年度抗字第303號裁定駁
    回其抗告，抗告人不服，提起再抗告，其再抗告理由略以：
    5月9日裁定漏未訊問利害關係人即為裁定，顯有消極不適用
    非訟事件法第189條、第172條第2 項之錯誤；對於公司法第
    335條第1項所定「清算之實行發生顯著障礙」要件所為之闡
    釋顯有錯誤；認定抗告人自82年5月31 日起即合法就任國勝
    企業股份有限公司（以下稱國勝公司）代理董事長之事實，
    不符公司法第208條第3項之規定；以及對於國勝公司經命令
    解散後，應否行清算程序與抗告人編造表冊義務所持之見解
    ，適用法規有誤，且所涉及之法律見解具原則上重要性，爰
    依法提起再抗告等語。原法院以抗告裁定認事用法均無違誤
    ，且原法院並未裁定准許國勝公司開始特別清算程序，雖未
    經訊問利害關係人即為裁定，亦無違背非訟事件法第189 條
    、第172條第2項規定，且抗告人所執再抗告理由所涉及之法
    律見解並不具有原則上重要性，裁定駁回其再抗告。
三、按公司清算之實行發生顯著障礙時，法院依債權人或清算人
    或股東之聲請或依職權，得命令公司開始特別清算；公司負
    債超過資產有不實之嫌疑者亦同，但其聲請以清算人為限，
    公司法第335條第1項固有明文。惟該條所謂清算之實行發生
    顯著之障礙者，例如公司之利害關係人人數眾多，或公司之
    債權債務關係極為複雜，至普通清算之實行發生顯著困難，
    或勢必頗費時日，若改採特別清算程序，即可避免上述困難
    之場合，申言之，由於特別清算得以利用債權人會議之召集
    對公司債權人為集體之處理，並得經一定數額之債權人同意
    ，依協定為清算，因此如採特別清算，則清算事務即能圓滿
    、容易地進行時，即為特別清算開始之原因；再者，所謂公
    司負債超過資產有不實之嫌疑，係指形式上公司之負債，雖
    然超過資產，但實質上有無超過，尚有疑問之情形而言。例
    如公司債務之數額，並不確實，其中不乏摻有公司負責人勾
    串他人申報之假債權，或會計帳面上所載之資產價值較市價
    為低之情形，此際，因清算人不宜貿然申請宣告公司破產，
    但若仍依舊進行普通清算程序，又對公司債權人之權益有失
    保障，故而有改採特別清算程序之必要，而同為特別清算程
    序開始之原因。
四、經查，抗告人以其非國勝公司原先之董事長，先前並無參與
    公司業務，且國勝公司原任董事長沃丘景並未移交相關財產
    表冊資料，國勝公司相關資料業已遺失等情，聲請對國勝公
    司為特別清算。惟查，抗告人既於聲請時提出國勝公司94年
    資產負債表，復於其擔任代理董事長期間編造國勝公司82年
    第1季報表、82年半年報表、82年第3季報表、82年年報表及
    83年第1 季報表，進而交由相關會計師出具查核報告書，足
    見抗告人於代理國勝公司董事長期間，對國勝公司之財務、
    營運、人事各種狀況均能獲得充分掌握。且除非抗告人及委
    任之會計師涉有虛偽製作94年資產負債表之情事，否則難認
    該資產負債表有何不實之處。又國勝公司之債權人僅有4 人
    ，且其等之債權均業經相關課稅行政處分、民事確定判決、
    確定支付命令程序確定，並已進入相關行政執行、民事強制
    執行等執行程序，債權人已無庸再進行繁複訴訟程序加以確
    認，則國勝公司之債權債務關係尚屬單純、清楚、明瞭，進
    行普通清算程序並無困難可言。國勝公司既不該當於「清算
    之實行發生顯著障礙」或「公司負債超過資產有不實之嫌疑
    」之任一要件。是原法院認抗告人特別清算之聲請不符要件
    ，駁回抗告人之抗告，並無違誤。
五、又國勝公司因有開始營業後自行停止營業6 個月以上之情事
    ，前遭經濟部於82年12月30日以經（82）商232282號函命令
    解散，嗣復於83年2月16日以經（83）商202604 號函撤銷其
    公司登記，而國勝公司董事長沃丘景因轉讓持股超過1/2 以
    上而當然解任，其他董事亦多已辭任，僅存常務董事即抗告
    人吳全昌，及陳慶三2 人擔任董事，並互推由抗告人擔任國
    勝公司代理董事長等情，有經濟部於83年2月16 日經（83）
    商202604號函、公告影本各1件為證（見95年度司字第45 號
    卷第6至7頁）。抗告人既經國勝公司82年5月31 日董事會與
    監察人聯席會議決議推舉為該公司代理董事長職務，並自即
    日起視事，復分別向公司主管機關經濟部、證券交易主管機
    關財政部報備或公告，是抗告人自上開日期起即為國勝公司
    代理董事長，至為灼然。再按公司法第26條之1 之規定，公
    司經中央主管機關撤銷或廢止登記者，固準用公司法第24條
    清算之規定，惟上開公司法第26條之1係於90年11 月12日始
    經總統（90）華總一義字第9000218920號令增訂公布，於此
    之前遭中央主管機關撤銷或廢止登記之公司，於撤銷或廢止
    登記時並無準用公司法第24條規定應行清算之規定。查國勝
    公司係於公司法第26條之1增訂前之82年12月30日、83年2月
    16日遭經濟部命令解散、撤銷登記，是國勝公司遭撤銷登記
    時自無可能依上開規定進行清算，且抗告人係於82 年5月31
    日經國勝公司董事會與監察人聯席會議決議推選為該公司「
    代理董事長」，並非清算人，且迄95年2月7日始聲報清算人
    （見原法院95年度司字第45號卷第3 頁），是抗告人至少自
    82年5月31日就任代理董事長起至90 年11月12日公司法第26
    條之1增訂公布前，仍應依斯時有效之公司法第228條編造公
    司相關相關表冊，無從倒果為因，以因90年11月12日公司法
    第26條之1之增訂，而認國勝公司應溯及自82 年12月30日遭
    經濟部命令解散時即自動進行清算程序，更不得以此免除抗
    告人於相關年度編造修正前公司法228 條相關表冊之義務。
    抗告人意旨認原法院5月9日裁定認定伊自82 年5月31日起合
    法就任國勝公司代理董事長及國勝公司經解散後應否行清算
    程序之見解，適用法規有誤，並無可採。原法院5月9日裁定
    關於此部分之認事用法並無違誤。
六、再者，法院依公司法第335條第1項命令開始特別清算之裁定
    前，應訊問利害關係人，非訟事件法第189條、第172 條第2
    項定有明文。此乃因命令開始特別清算之裁定影響利害關係
    人之權益甚鉅，法院為裁定前，應先訊問利害關係人，聽取
    其意見後，再為妥適處理。且依其法條文義觀之，係法院裁
    定「命令開始特別清算程序」前，應訊問利害關係人，惟原
    法院並未為開始特別清算之裁定，則原法院雖未經訊問利害
    關係人即為裁定，亦無違背上開非訟事件法之規定。綜上所
    述，原法院5月9日裁定既無適用法規錯誤且所涉及之法律見
    解具有原則上之重要性情形，則原法院以抗告人就該裁定提
    起之再抗告，不應許可，所為駁回其再抗告之裁定，即無不
    合。抗告論旨仍執前詞指摘原裁定不當，求予廢棄，為無理
    由。
七、據上論結，本件抗告為無理由，爰裁定如主文。
中    華    民    國    97    年    10    月    28    日
                    民事第三庭
                        審判長 法  官 林敬修
                               法  官 吳青蓉
                               法  官 張靜女
正本係照原本作成。
不得抗告。
中    華    民    國    97    年    10    月    29    日
                               書記官 廖麗蓮


司法院資訊處製作；財團法人民間司法改革基金會備份。
